臺灣高等法院臺中分院刑事判決　　　　　　　　九十三年度上更(一)字第二六○號
　　上　訴　人
　　即　被　告　甲○○
右上訴人因違反空氣污染防制法案件，不服臺灣臺中地方法院九十二年度易字第一○
五七號中華民國九十二年六月二十日第一審判決（起訴案號：臺灣臺中地方法院檢察
署九十一年度偵字第一六○四六號，移
，提起上訴，本院判決後，最高法院檢察署檢察總長提起非常上訴，經最高法院號撤
銷發回，本院依判決前之程序更為判決如左：
    主　　  文
原判決撤銷。
甲○○無罪。
    理  　　由
一、公訴意旨略以：上訴人即被告（下稱被告）甲○○係「葉昌熱處理廠股份有限公
    司」（址設臺中市○區○○路四九四號，下稱葉昌公司）負責人，民國（下同）
    八十九年四月十八日，葉昌公司因從事熱處理（碎火爐）操作，致產生明顯之粒
    狀污染物散布於空氣中，經主管機關臺中市政府於同年月二十四日，以中市空污
    處字稽○三六號處分書，處以罰鍰新臺幣（下同）十萬元，並限於八十九年六月
    六日以前完成改善，然葉昌公司並未按期改善。次於八十九年七月十八日，葉昌
    公司復因產生明顯之粒狀污染物散布於空氣中，經臺中市政府於同日，以中市空
    污處字稽○六八號處分書，處以罰鍰十萬元，並限於八十九年十月十六日以前完
    成改善。復於八十九年八月十九日，該公司因固定污染源突發事故，大量排放空
    氣污染物，負責人未於一小時內通知當地主管機關，經臺中市政府於同年月二十
    一日，以中市空污處字稽○八五號處分書，處以罰鍰十萬元，並限於八十九年九
    月四日前完成改善，而葉昌公司並未依期改善。嗣因葉昌公司於八十九年十月二
    十八日，復因固定污染源排放空氣污染物，未符合排放標準，經臺中市政府於八
    十九年十一月六日，以稽一一九號執行處分書，處罰鍰二十萬元，及命令立即停
    工，並以八十九年十一月十三日八九府環稽字第一五六八八二號函知葉昌公司。
    因甲○○反應並未收到函文，臺中市環境保護局乃於九十一年六月二十四日再以
    環稽字第○九一○○二○四七七號函附臺中市政府前開函文通知，並經甲○○於
    九十一年六月二十五日收受前開函文。嗣於九十一年六月二十六日及九十二年三
    月二十四日，經臺中市政府二次派員稽查，發現葉昌公司並未遵行停工之命令，
    仍繼續熱處理之作業，因而查悉上情。因認被告甲○○涉犯空氣污染防制法第四
    十九條第一項之罪嫌等語。
二、訊據被告甲○○對於右揭時地其所經營之葉昌公司經台中市政府處分罰鍰及命令
    停工之事實固坦承不諱，惟堅決否認有為右揭犯行，辯稱：八十八年一月二十日
    公布施行之空氣污染防制法，就各別空氣污染之違章行為，均分別訂定處罰之罰
    則，而非於總則概括規定違反空氣污染防制之罰責或處罰程序，足見各別違章行
    為之法律效果係各自獨立而不相影響。本案主管機關臺中市政府以被告違反舊法
    第二十條之規定，逕行對伊課以停工之處分，然在此之前未曾對伊依同法條要求
    補正限期改善，顯然違反空氣污染防制法授權主管機關得為行政處分之程序，該
    停工之行政處分自屬無效。又依處分書之內容，其「處分理由及法令依據」乙欄
    係記載：違反舊法第二十條第一項及第七十五條第四款之規定，並依舊法第五十
    四條第一、二項之規定處分。惟舊法第五十四條之處罰，係以行為人違反第二十
    九條第一項各款之規定為前提。伊既係違反舊法第二十條第一項之規定，則主管
    機關臺中市政府援引舊法第五十四條之規定為停工之處分，顯然違反法律規定，
    該行政處分自屬無效。此一無效之行政處分本即無拘束伊之效力，是伊縱有違反
    該停工之處分，亦不生違反之效果，自不得據此對伊科以刑責等語。
三、本件公訴人認定被告係「葉昌公司」負責人，該公司於八十九年四月十八日，因
    從事熱處理操作，產生明顯之粒狀污染物散布於空氣中，經主管機關台中市政府
    ，處以罰鍰十萬元，並限於八十九年六月六日以前完成改善，然未改善。次於八
    十九年七月十八日，復經台中市政府於同日，處以罰鍰十萬元，並限於八十九年
    十月十六日以前完成改善。葉昌公司於期限屆至前，復於八十九年八月十九日，
    因私場所之固定污染源突發事故，大量排放空氣污染物，負責人未於一小時內通
    知當地主管機關，經台中市政府於同年月二十一日，處以罰鍰十萬元，並限於八
    十九年九月四日前完成改善，仍未改善。嗣葉昌公司於八十九年十月二十八日，
    復因私場所固定污染源排放空氣污染物，未符合排放標準，經台中市政府於八十
    九年十一月六日，處罰鍰二十萬元，且因葉昌公司前於一年內，經三次限期改善
    ，仍繼續違反空氣污染防制法之規定，認其違規事實情節重大，命令立即停工，
    因被告反應未收到該函，乃於九十一年六月二十四日再函知葉昌公司，詎葉昌公
    司並未遵行停工命令，嗣於九十一年六月二十六日及九十二年三月二十四日，經
    台中市政府二次派員查獲等情，固有台中市政府空污處字稽○三六、○六八、○
    八五號違反空氣污染防制法案件處分書、稽一一九號執行違反空氣污染防制法案
    件處分書、府環稽字第一五六八八三函及台中市環境保護局環稽第第00000
    00000函等件在卷可憑；惟按空氣污染防制法於民國九十一年六月十九日修
    正公布施行，同月二十一日生效（修正前簡稱舊法，修正後簡稱新法），新法第
    四十九條第一項規定：「公私場所不遵行主管機關依本法所為停工或停業之命令
    者，處負責人．．．．」所稱停工或停業之命令，係指主管機關依該法發布之合
    法命令而言。非依該法所定要件發布之停工或停業命令，既不具實質正當性，當
    事人未予遵行，其行為亦不具實質違法性，自不能以該罪相繩。又舊法第五十一
    條第一項規定：「公私場所違反第二十條第一項．．．者，處．．．．」第二項
    規定：「依前項處罰鍰者，並通知限期補正或改善，屆期仍未補正或完成改善者
    ，按日連續處罰；情節重大者，得命其停工或停業，必要時，並得廢止其操作許
    可證或令其歇業。」依前後文義觀之，主管機關必須先依第一項處罰，並通知限
    期補正或改善，屆期仍未補正或完成改善，且符合情節重大之要件，始得依該條
    第二項為停工或停業之處分。倘僅有第一項之處罰，未命限期補正或改善，即無
    於其後依第二項命停工或停業之餘地，此由「情節重大者，得命其停工或停業．
    ．．．」等文字，並非直接規定於第一項即明。是依前開事實，台中市政府認葉
    昌公司違反舊法第二十條第一項規定，即逕依舊法第五十一條第一項、第二項規
    定，處以罰鍰同時命令停工。並未先依第一項處罰，通知葉昌公司限期改善，於
    屆期未完成改善之後，再命葉昌公司停工，揆之前揭說明，台中市政府依舊法第
    五十一條第二項所為之停工命令，即非合法（葉昌公司其他違規行為，並非依舊
    法第五十一條第一項處罰），其後葉昌公司未予遵行，自不能論被告以新法第四
    十九條第一項之罪。原判決不察，遽依新法第四十九條第一項論處，委有不當，
    上訴意旨執以指摘，洵有理由，應將原判決撤銷，改諭知被告無罪。
據上論結，應依刑事訴訟法第三百六十九條第一項前段、第三百六十四條、第三百零
一條第一項前段，判決如主文。
本案經檢察官乙○○到庭執行職務。
中      華      民      國　    九十四     年     一      月     四 　　日
                                臺灣高等法院臺中分院刑事第三庭
                                      審判長法  官　江　錫　麟
                                      　　　法　官　廖　柏　基
                                      　　　法　官  林  欽  章
右正本證明與原本無異。
不得上訴。
　　　　　　　　　　　　　　　　　　　　　　書記官  巫  彥  佳
中      華      民      國　    九十四     年     一      月     四 　　日
                                                                        Ｒ
